【裁判字號】    94,訴,95
【裁判日期】    950519
【裁判案由】    計算公費餘額等
【裁判全文】
臺灣臺中地方法院民事判決  94年度訴字第95號
原      告  台灣省測量技師公會
                        之一
法定代理人  乙○○
                        之一
訴訟代理人  陳賜良  律師
複代理人    甲○○
被      告  丙○○
訴訟代理人  劉家驥律師
複代理人    丁○○
訴訟代理人  酈長春律師
當事人間計算公費餘額等事件，本院於95年5月3日言詞辯論終結
，判決如下：
    主  文
被告應給付原告新台幣捌拾萬捌仟柒佰柒拾陸元並將如附表所示
之財產返還原告。
訴訟費用由被告負擔。
本判決於原告以新台幣貳拾柒萬捌仟陸佰元為被告預供擔保，得
假執行，但被告以新台幣捌拾壹萬元為原告預供擔保，得免為假
執行。
    事實及理由
一、原告主張：被告係原告公會前任理事長，於民國（下同）93
    年8月24日經改選由乙○○當選為新任理事長，依民法第540
    、541條規定，被告應將受任期間收取之會費、財務及各項
    公會資產與原告新任會長理事長為交接，依被告所呈92年2
    月至6月之財支收支報表，原告尚有結餘新台幣（下同）837
    ,915 元，再經被告提供會算之支出憑證，迄92年8月24日止
    ，原告尚餘有808,776元，此808,776元為被告於92年8月24
    日卸任後無權支出，此部分不能計算為原告之支出，依民法
    第541條規定，被告應將此部分金額以同種類之金錢返還原
    告。退一步言之，縱認原告之金錢業經花用怠盡，依民法第
    544條第1項規定，被告仍應原告負損害賠償之責。並聲明：
    (一)被告應給付原告808,776元及將如起訴狀所附資產目錄表
    所示之財產移交返還原告。(二)原告願供擔保請准宣告假執行
    。
二、被告則以：
  (一)依原告公會章程第30條規定，會員大會召開時，接受委託出
    度人數不得超過親自出席人數之半數，但92年8月24日第2屆
    第1次會員大會，親自出席會員38人，委任出席會員23人，
    委任出席人數顯已超過親自出席人數，不論是依「人民團體
    選舉罷免辦法」或章程，均不符規定，該次會議應屬無效，
    亦即決議不成立，並無「程序瑕疵」已視為補正之規定，故
    乙○○是否當然為原告之法定代理人，確有資格上之瑕疵，
    應不能代表原告公會提起本件訴訟。
  (二)本件原告所主張應會算並移交之財務、資產等，均係理事會
    之職掌，被告不過對外代表原告公會、對內綜理日常會務，
    並執行理事會決議案而已，原告所主張應移交之會費、財務
    、資產等，非被告個人所能專擅，故應以理事會為移交主體
    ，並非被告個人。而移交時間應以實際交接日為準，即原告
    法定代理人獲得理事長當選證明書為93年2月；在未獲得證
    書前，乙○○並非當然為合法之理事長，被告即無移交之義
    務。在乙○○獲得證書之前，測量公會仍由被告出席各項會
    議，公會之會務仍由被告持續推動，公會之工作並不因會員
    大會閉幕而停頓，仍然由被告推動相關法案，在推動過程中
    全由被告私人資金墊付，原告91年度經費收支決算表上雖記
    載剩餘款項為903, 572元，但依財務報表資料顯示，至92年
    8月止收支餘款僅有30餘萬元，延至93年1月底，已透支378
    ,720 元，被告縱有移交義務，也無款項可供移交等語抗辯
    。並聲明：(1)原告之訴駁回。(2)如受不利之判決，被告願供
    擔保請准宣告免為假執行。
三、兩造不爭之事實：
  (一)被告係原告公會前任理事長。
  (二)原告公會於92年8月24日改選理事長，當天會員出席人數38
    人，委任出席人數23人，選任乙○○為第二屆理事長。
  (三)原告公會章程第30條後段規定：「接受委任人數不得超過親
    自出席人數之半數」。
  (四)原告公會91年度經費收支決算後，有餘款903,572元。
  (五)92年2月至6月之經費收支報表，已經由理事會查核同意，有
    餘款837,915元；92年7月至93年1月之經費收支報表則未經
    由理事會審核。
  (六)原告起訴狀所附公會資產目錄表之財產現存放於被告公司。
四、得心證之理由：
  (一)被告係原告公會前任理事長，原告公會於92年8月24日改選
    理事長，當天會員出席人數38人，委任出席人數23人，選任
    乙○○為第二屆理事長，為兩所不爭執，並有委託書、會議
    紀錄附卷可稽，堪信為真實。
  (二)兩造所爭執者厥為92年8月24日改選理事長之會議效力如何
    ？乙○○得否代表原告公會提起本件訴訟？
    1.按總會之召集程序或決議方法，違反法令或章程時，社
      員得於決議後三個月內請求法院撤銷其決議。但出席社員
      ，對召集程序或決議方法，未當場表示異議者，不在此限
      。總會決議之內容違反法令或章程者，無效，民法第五十
      六條定有明文。又社團法人總會之決議有違反法令或章程
      時，對該決議原不同意之社員，得請求法院宣告其決議為
      無效，最高法院57年台上字第434號、64年台上字第2628
      號著有判例。
    2.查原告台灣省測量技師為人民團體，係依人民團體組織法
      組織成立，屬人民團體者，此有原告提出之台灣省台中市
      人民團體立案證書附卷可稽。又查，原告公會章程第30條
      前段規定：「會員因事不能出席會員大會時，得用書面全
      權委託其他會員代表之，惟一會員以代表一人為限。接受
      委託人數不得超過親自出席人數之半數」。原告公會於92
      年8月24日召開之第2屆第1次會員大會（下稱系爭會大會
      ），改選理事長，當天會員出席人數38人，委任出席人數
      23 人，接受委託人數業已超過親自出席人數之半數，違
      反上開公會章程第30條前段規定，為兩造所不爭執，原告
      上開會員大員之決議方法違背原告章程之規定，自屬民法
      第56條規定所稱總會之決議方法違反章程規定。但總會之
      決議方法違反章程時，依據民法第56條第1項之規定，僅
      屬得請求法院撤銷之事項，尚與民法第56條第2項所規定
      決議內容違反法令之無效情形不同。系爭會員大會之決議
      方法雖違反章程規定，惟既未經會員提起撤銷總會決議之
      訴，所為決議自屬有效。
    3.系爭會員大會決議既為有效，該次會議選出乙○○等7人
      為理事，再依章程第18條規定，由理事中選出乙○○為理
      事長，即無違法，乙○○並獲台灣省政府發給理事長當選
      證明書，有台灣省省級人民團體理事長當選證明書影本附
      卷可卷，是以乙○○為原告公會之理事長，其代表原告公
      會提起本件訴訟，並無不合。
  (三)系爭財產應由理事會或被告個人來移交？
    1.查原告章程第32條規定「本會收支帳項於每年年終決算時
      ，由理事會編製必要之財務報表連同歲入歲出決算書，送
      經監事會查核後，提交會員大會通過，並報請主管機關核
      備」；第17條規定「本會最高權力機構為會員大會，會員
      大會閉會期間由理事會行使職務」。是依上開章程規定，
      原告之年度決算書、財務報表固由理事會編製，或者在會
      員大會閉會期間係由理事會行使職務，惟上開章程並未規
      定理事會職掌收取或保管原告之金錢、物品，被告依據上
      開章程第32條、17 條規定，主張原告公會之金錢、財產
      均係理事會之職掌，應由理事會負責移交，即屬無據。
    2.又查，原告公會收取之金錢及原告公會之財產、帳冊、印
      章等物，均由公會前任理事長即被告保管，並非理事會保
      管乙情，亦經證人即公會前任監事戊○○到庭證述明確，
      且為被告所不否認，則被告就原告交付保管之金錢及財產
      ，自應負移交責任，非由未負責保管事宜之理事會負責移
      交。
  (四)如應由被告個人移交，被告應移交之金額及財產為何？
    1.查原告公會之款項，迄92年8月24日即改選理事長之日止
      ，尚餘808,776元，為被告所自承（見95年3月20日之言詞
      辯論筆錄），且原告所有如附表所示之財產存放於被告，
      則被告應將原告公會迄至92年8月24日所餘款項808,776元
      及上開財產予以移交。雖被告辯稱理事長之交接應以原告
      之法定代理人乙○○接獲當選證明書時即93年2月間為準
      ，被告可繼續執行職務至93年2月，而原告公會於93年2月
      間已無剩餘之款項可以移交云云。惟原告公會於92年8月
      24日改選理事長完成，選任乙○○為理事長，自該日起乙
      ○○即為原告公會之理事長，被告即非原告公會之理事長
      。至於何時辦理移交手續，或何時接獲主管機關發給之當
      選證明書，均無撤銷或變更系爭會員大會決議之效力，乙
      ○○於92年8月24日被選任為原告公會理事長之資格並不
      受影響，被告主張其於92年8月24日改選後仍得繼續執行
      職務至93年2月，洵屬無據。
    2.被告於92年8月24日理事長改選後，即不得執行理事長之
      職務，已如前述，則被告應將迄92年8月24日止所保管之
      原告款項808,776元及如附表所示財產交付原告。
 (五)按受任人因處理委任事務，所收取之金錢、物品及孳息，應
   交付於委任人。受任人以自己之名義，為委任人取得之權利
   ，應移轉於委任人，民法第541條定有明文。被告受原告公會
   委任為理事長，理事長任期屆期改選，其因處理原告公會委
   任之事務，所收取之金錢、物品，依法自應返還原告。從而
   ，原告依民法第541條規定，請求被告給付808,776元及將如
   附表所示之財產返還原告，為有理由，應予准許。
 (六)兩造均陳明願供擔保，聲請宣告假執行及免予假執行，經核
   均合於法律之規定，爰分別酌定相當之擔保金額予以宣告之
   。
五、訴訟費用負擔之依據：依民事訴訟法第78條。
中    華    民    國    95    年    5    月    19    日
                  民事第一庭    法  官  吳蕙玟
正本係照原本作成。
如對本判決上訴，須於判決送達後20日內向本院提出上訴狀。
中    華    民    國    95    年    5    月    23    日
                                書記官  黃鴻鑑


司法院資訊處製作；財團法人民間司法改革基金會備份。
